ACORDAO-COMPLETO-2402466

ACÓRDÃO 4409/2020 ATA 11/2020 - SEGUNDA CÂMARA

VISTO, relatado e discutido este pedido de reexame, interposto por Carlos Roberto Oliveira da Silva, ex-diretor da Secretaria de Gestão de Pessoas do Tribunal Regional do Trabalho da 1ª Região, contra o Acórdão 7753/2019-TCU-Segunda Câmara, que lhe aplicou multa em razão do descumprimento da determinação constante no subitem 9.4.2 do Acórdão 5398/2012-TCU-Segunda Câmara.
ACORDAM os ministros do Tribunal de Contas da União, reunidos em sessão da 2ª Câmara, ante as razões expostas pela relatora, e com fundamento nos arts. 33 e 48 da Lei 8.443/1992, em:
9.1. conhecer do pedido de reexame e negar-lhe provimento;
9.2. dar ciência desta deliberação ao recorrente.

Pedido de reexame interposto contra acórdão que imputou multa ao recorrente em razão de descumprimento de determinação do TCU.

Segunda Câmara

Tribunal Regional do Trabalho da 1ª Região/RJ.

3. Recorrente: Carlos Roberto Oliveira da Silva (CPF XXX.435.727-XX).
3.1. Interessada: Celina Gomes de Figueiredo (CPF XXX.304.627-XX).

13.1. Ministros presentes: Augusto Nardes (na Presidência), Aroldo Cedraz, Raimundo Carreiro e Ana Arraes (Relatora).
13.2. Ministros-Substitutos presentes: Marcos Bemquerer Costa e André Luís de Carvalho.

ACORDAO-COMPLETO-2413692

Acórdão 6610/2020 - Segunda Câmara

ACORDAO-COMPLETO-2430140

Acórdão de Relação 10958/2020 - Segunda Câmara

Acórdão de Relação

ANA ARRAES

ministro Raimundo Carreiro.

Transcrevo, a seguir, a instrução elaborada na Secretaria de Recursos - Serur (peça 37) , que contou com a anuência de diretor (peça 38) e do Ministério Público junto ao TCU - MPTCU (peça 39) :
"INTRODUÇÃO
1.	Trata-se de pedido de reexame (peça 28) interposto pelo Sr. Carlos Roberto Oliveira da Silva, ex-gestor da Secretaria de Gestão de Pessoas do TRT-1ª Região, contra o Acórdão 7753/2019-TCU-Segunda Câmara (peça 20) .
1.1.	A deliberação recorrida apresenta o seguinte teor:
'VISTOS, relatados e discutidos estes autos em que se analisa ato de alteração de aposentadoria da Sra. Celina Gomes de Figueiredo (CPF: XXX.304.627-XX) , concedida pelo Tribunal Regional do Trabalho da 1ª Região/RJ.
ACORDAM os ministros do Tribunal de Contas da União, reunidos em Sessão da 2ª Câmara, ante as razões expostas pelo relator, e com fulcro no inciso III do art. 71 da Constituição Federal, nos arts. 1º, inciso V, e 39, inciso II, da Lei 8.443/1992 e nos artigos 1º, inciso VIII e 260, §1º do Regimento Interno/TCU em:
9.1. considerar ILEGAL e recusar o registro do ato de alteração da aposentadoria da Sra. Celina Gomes de Figueiredo (CPF: XXX.304.627-XX) , em razão do deferimento da vantagem de opção, de que trata o art. 2º da Lei 8.911/1994 (c/c art. 14, § 2º, da Lei 9.421/1996 e art. 18, §§ 2º e 3º da Lei 11.416/2006) , sem observância dos requisitos expostos no art. 193 da Lei 8.112/1990, bem como dos subitens 9.3.1 e 9.3.2 do Acórdão 2076/2006-TCU-Plenário; 
9.2. dispensar o ressarcimento das parcelas indevidamente percebidas de boa-fé pela Sra. Celina Gomes de Figueiredo, consoante o disposto no Enunciado 106 da Súmula de Jurisprudência do TCU;
9.3.  aplicar ao Senhor Carlos Roberto Oliveira da Silva (CPF: XXX.435.727-XX) , ex-Diretor da Secretaria de Gestão de Pessoas do Tribunal Regional do Trabalho da 1º Região, multa no valor de R$ 5.000,00 (cinco mil reais) , com fulcro no art. 58, inciso IV da Lei Orgânica do TCU, em razão de descumprimento de determinação deste Tribunal de Contas constante no subitem 9.4.2 do Acórdão 5398/2012-TCU-Segunda Câmara (relator ministro André de Carvalho) ; 
9.4. determinar ao Tribunal Regional do Trabalho da 1ª Região - TRT-1, com fulcro no art. 45 da Lei Orgânica do TCU, que: 
9.4.1. exclua da estrutura de proventos da servidora Celina Gomes de Figueiredo a vantagem de opção, no prazo 15 (quinze) dias, contado a partir da ciência desta deliberação, sujeitando-se a autoridade administrativa omissa à responsabilidade solidária, nos termos do art. 262, caput, do Regimento Interno do TCU;
9.4.2. comunique ao Senhor Carlos Roberto Oliveira da Silva e a Senhora Celina Gomes de Figueiredo o teor deste Acórdão, alertando-os de que o efeito suspensivo proveniente da interposição de eventuais recursos não os exime da devolução dos valores percebidos indevidamente após a respectiva notificação ou do pagamento da multa aplicada, caso os recursos não sejam providos;
9.4.3. envie aos interessados o teor do presente Acórdão, encaminhando ao TCU, no prazo de 30 (trinta) dias, comprovante da data de ciência pelos interessados, nos termos do art. 4º, §3º, da Resolução 170/2004-TCU;
9.5. determinar que a Sefip monitore o cumprimento das determinações contidas no item 9.4 supra, representando ao TCU em caso de descumprimento (grifos acrescidos) .'
HISTÓRICO
2.	Trata-se de ato de alteração de aposentadoria da Sra. Celina Gomes de Figueiredo, ex-Servidora do TRT-1ª Região.
2.1.	No TC Processo 009.277/2001-6, a concessão de aposentadoria à Sra. Celina Gomes de Figueiredo foi considerada legal (número de controle Sisac 20786905-04-1998-000003-2 - relator Adylson Motta - Processo não migrado para o e-TCU) . A aposentadoria ocorreu em 18/12/1997 na modalidade voluntária, com proventos proporcionais (28/30) , calculados com base na última remuneração (art. 40, inciso III, alínea 'c', da CF/88) . 
2.2.	Num segundo momento, o ato de alteração de aposentadoria da mesma interessada foi submetido à apreciação desta Corte de Contas e considerado ilegal pelo Acórdão 5398/2012-TCU-Segunda Câmara (relator ministro André de Carvalho) , por não estar alinhado com o disposto no subitem 9.3.1, do Acórdão 2076/2005-TCU-Plenário (relator ministro Augusto Sherman) , que tratou do direito de percepção de vantagem dos servidores que tenham satisfeitos os pressupostos temporais até a data de 18/1/1995. 
2.3.	O relator do feito, ministro André Luís de Carvalho, no Voto condutor do Acórdão 5398/2012-TCU-Segunda Câmara, deixou assente que a ilegalidade na concessão da vantagem de 'opção' deveu-se ao fato de que a interessada não preencheu até 18/1/1995 os pressupostos temporais do art. 193 da Lei 8.112/1990 (exercício de função comissionada por cinco anos consecutivos ou dez interpolados) , tampouco se enquadrou na ressalva prevista no subitem 9.3.2 do Acórdão 2076/2005-TCU-Plenário, vez que o ato de aposentação não foi publicado na imprensa oficial até 25/10/2001.
2.4.	Assim, o TCU julgou ilegal o ato de alteração. No Acórdão 5398/2012-TCU-Segunda Câmara, foram encaminhadas determinações à Unidade Jurisdicionada, com destaque para a relativa à cessação dos pagamentos relativos ao ato considerado ilegal, sob pena de responsabilidade solidária da autoridade administrativa omissa, ante o disposto nos arts. 71, inciso IX, da Constituição Federal, e art. 262, caput, do RI/TCU (subitem 9.4.2.) . 
2.5.	Devidamente notificada do decisum supramencionado (peças 21 e 22 - TC Processo 012.232/2011-4) , a Unidade Jurisdicionada providenciou a emissão de novo ato de alteração (TC Processo 024.089/2018-4, ora analisado, registro Sisac 20786905-04-2012-000138-0) . Ocorre que, uma vez mais, o ato foi emitido com a vantagem de 'opção', já considerada ilegal quando da prolação do Acórdão 5398/2012-TCU-Segunda Câmara.
2.6.	Considerando que o novo ato de alteração continuou irregular, em descumprimento das determinações exaradas no Acórdão 5398/2012-TCU-Segunda Câmara, esta Corte de Contas exarou o Acórdão 1293/2019-TCU-Segunda Câmara, nos seguintes termos:
'9.1. determinar a Sefip que promova:
 (...) 
9.1.2. a audiência do Senhor Carlos Roberto Oliveira da Silva, Diretor da Secretaria de Gestão de Pessoas, do Tribunal Regional do Trabalho da 1º Região, com vistas a justificar o não cumprimento do subitem 9.4.2 do Acórdão 5398/2012-TCU-Segunda Câmara;'
2.7.	Devidamente notificado, o Senhor Carlos Roberto Oliveira da Silva apenas narrou procedimentos administrativos adotados no Tribunal Regional do Trabalho da 1ª Região/RJ que culminaram na edição de novo ato de alteração de aposentadoria da servidora Celina Gomes de Figueiredo, no qual constou a mesma vantagem de 'opção', outrora considerada ilegal por esta Corte de Contas. 
2.8.	Como não foram apresentados argumentos capazes de justificar o descumprimento da determinação constante no subitem 9.4.2 do Acórdão 5398/2012-TCU-Segunda Câmara, foi aplicada multa ao Senhor Carlos Roberto Oliveira da Silva.
ADMISSIBILIDADE
3.	Reitera-se o exame de admissibilidade contido na peça 30 do SAR/Serur, em que se propôs o conhecimento do presente recurso, nos termos do artigo 48 da Lei 8.443/1992, c/c os artigos 285 e 286, parágrafo único, do RI/TCU, suspendendo-se os efeitos do subitem 9.3 do Acórdão 7753/2019-TCU-Segunda Câmara, em relação ao recorrente. Observa-se que a Excelentíssima Senhora ministra Ana Arraes, mediante despacho de peça 33, concordou com a análise desta unidade técnica.
MÉRITO
4.	Delimitação
4.1	Constitui objeto do presente recurso definir se:
	a) o recorrente apresenta justificativas razoáveis sobre o não cumprimento de determinação deste Tribunal;
	b) o valor da multa aplicada ao recorrente foi excessivo.
5. Do não cumprimento da determinação oriunda do TCU
5.1.	O recorrente aduziu que não foi intencional o descumprimento da determinação oriunda do TCU, com base nos seguintes argumentos:
5.2.	O teor da decisão, todavia, revela que não era do conhecimento do TCU informação fundamental: a inclusão da parcela 'opção' nos proventos da aposentadoria ocorreu, efetivamente, em 01.07.1998, em conformidade com a Decisão 481/97 - Plenário. 
5.3.	A publicação na imprensa oficial ocorrida em 27.06.2008, apontada no formulário analisado - Sisac n° 20786905-04-2008-000057-5, refere-se à formalização daquele direito reconhecido e pago desde 1998, antes do termo final fixado pelo Acórdão 2076/2005-TCU-Plenário, como demonstram as fichas financeiras que acompanharam a manifestação anterior do Recorrente.
5.4.	Registre-se que o TCU firmou entendimento de que a formalização tardia não prejudica o direito ao recebimento da parcela 'Opção', que ocorre 'não a partir da publicação de cada ato, mas a partir da situação funcional de fato constante da folha de pagamento de cada inativo, pois dessa forma reconhece-se que o que houve foi uma falha burocrática, que resultou na demora da publicação dos atos de alteração pela unidade jurisdicionada de origem' (Acórdão 2696/2008-TCU-Plenário) .
5.5.	Restou demonstrado, assim, que a atuação do Recorrente pautou-se pelo cumprimento dos entendimentos do TCU após cercar-se dos cuidados possíveis e utilizar os meios disponíveis, seguindo pareceres da unidade de gestão de pessoal do TRT da 1ª Região, além de orientações do Controle Interno e da Secretaria de Fiscalização de Pessoal/TCU. Essa circunstância, aliada ao fato de ter apenas três meses na área de gestão de pessoas, tornaria difícil a detecção de eventual irregularidade na manutenção do pagamento.
Análise:
5.6.	Verifica-se que a justificativa do recorrente para a mantença da parcela de 'opção' nos proventos da Sra. Celina Gomes de Figueiredo, bem assim para o descumprimento da determinação constante no subitem 9.4.2 do Acórdão 5398/2012-TCU-Segunda Câmara, foi a observância do disposto na Decisão 481/1997-TCU-Plenário, antes do termo final fixado pelo Acórdão 2076/2005-TCU-Plenário, que assim dispôs:
9.3.2. em atenção aos princípios da segurança jurídica, da boa-fé e da isonomia, a determinação constante do item 8.5 da Decisão nº 844/2001-TCU-Plenário, com a redação dada por este Acórdão, não se aplica aos atos de aposentadoria expedidos com base no entendimento decorrente das Decisões nº s 481/1997-Plenário e 565/1997-Plenário, e já publicados no órgão de imprensa oficial até a data da publicação da Decisão nº 844/2001-Plenário (DOU de  25/10/2001) ;
5.7.	A menção no subitem 9.3.2 supra à necessidade de publicação do ato de aposentadoria, bem como suas alterações, no Diário Oficial da União, antes de 25/10/2001, não é à toa, mas para ressaltar um dos elementos do ato administrativo: a forma.
5.8.	Sobre a forma dos atos administrativos, assim discorre Celso Antônio Bandeira de Mello:
Forma é o revestimento exterior do ato; portanto, o modo pelo qual este aparece e revela sua existência. (...) Contudo, não pode haver ato sem forma, porquanto o Direito não se ocupa de pensamentos ou intenções enquanto não traduzidos exteriormente. Ora, como a forma é o meio de exteriorização do ato, sem forma não pode haver ato (grifos acrescidos) (in Curso de Direito Administrativo, 15ª Edição, São Paulo: Malheiros Editores Ltda, 2003, p. 361) .
5.9.	Acrescente-se a doutrina de José dos Santos Carvalho Filho:
'A forma é o meio pelo qual se exterioriza a vontade. A vontade, tomada de modo isolado, reside na mente como elemento de caráter meramente psíquico, interno. Quando se projeta, é necessário que o faça através da forma. Por isso mesmo é que a forma é elemento que integra a própria formação do ato. Sem sua presença, o ato (diga-se qualquer ato que vise a produção de efeitos) sequer completa o ciclo de existência'  (grifos acrescidos) (in Manual de Direito Administrativo, 11ªdição, Rio de Janeiro: Editora Lumen Juris, 2004, p. 99) .
5.10.	Ademais, tenha-se presente a doutrina de Maria Sylvia Zanella Di Pietro, segundo a qual a forma como elemento do ato administrativo, numa concepção ampla, inclui:
'não só a exteriorização do ato, mas também todas as formalidades que devem ser observadas durante o processo de formação da vontade da Administração, e até os requisitos concernentes à publicidade do ato' (grifos acrescidos) (in Direito Administrativo, 15ª Edição, São Paulo: Editora Atlas S.A., 2003, p. 200) 
5.11.	Exsurge dessas considerações que o revestimento exteriorizador do ato administrativo da aposentação - a sua publicação no DOU - é requisito vinculado e imprescindível à sua perfeição, sem o qual a aposentadoria e suas alterações sequer completam o ciclo de existência.
5.12.	Pois bem. O ato de alteração de peça 2 foi publicado no DOU em 27/6/2008 e, portanto, após a data de 25/10/2001, constante do subitem 9.3.2. do Acórdão 2076/2005-TCU-Plenário. Daí porque o argumento apresentado pelo recorrente, para justificar o descumprimento da determinação constante no subitem 9.4.2 do Acórdão 5398/2012-TCU-Segunda Câmara, não é procedente, eis que, antes de 27/6/2008, o ato de alteração de aposentadoria da Sra. Celina Gomes de Figueiredo sequer existia no mundo do Direito.
5.13.	Noutro falar: não merece ser acolhido o argumento de que o fato de que a vantagem de opção ser paga desde 1998 (anteriormente, portanto, a 25/10/2001) , autorizaria a incidência da Decisão 481/1997-TCU-Plenário.
5.14.	É de se ressaltar que o referido argumento já foi rejeitado pela Sefip, em instrução que foi acolhida pelo Excelentíssimo Senhor ministro Raimundo Carreiro (item 7 do voto condutor do Acórdão 1293/2019-TCU-Segunda Câmara - peça 8) , conforme o seguinte excerto de peça 4:
'15.	Consoante informações do Gestor de Pessoal, verifica-se que a Unidade Jurisdicionada editou novamente o ato de alteração em destaque, visando regularizar situação já consumada nos proventos da interessada, qual seja, inserção nos proventos da vantagem de opção, com base na Decisão 481/1997 - TCU - Plenário (relator ministro Paulo Affonso Martins de Oliveira) , a partir de 1º/1/1997, e que apenas deixou de ser editado o ato administrativo de alteração de aposentadoria à época própria.
16.	Esta Unidade Técnica entende que o ato em destaque não merece prosperar, uma vez que a utilização do entendimento exposto na Decisão 481/1997 - TCU - Plenário somente valeria para os atos já expedidos e publicados no órgão de imprensa oficial até a data máxima de 25/10/2001, o que não foi o caso concreto, que teve sua publicação no dia 27/6/2008. Isso é o que estabelece o subitem 9.3.2 do Acórdão 2076/2005-TCU-Plenário.
17.	Vale esclarecer que a permissão do subitem 9.3.2 do Acórdão 2076/2005-TCU-Plenário ocorreu apenas em face dos princípios da segurança jurídica, da boa-fé e da isonomia, em face da mudança de entendimento deste Tribunal. Assim, entende-se que não há que se falar nos princípios supramencionados sem suporte de um ato administrativo editado à época própria que concedeu a vantagem de opção para a interessada.'
5.15.	Quanto à eventual corrente doutrinária e jurisprudencial dissonante da tese que ora se defende, vem à balha a doutrina de Manoel Antônio Teixeira Filho:
'O que se deve levar em conta, conforme entendemos, para o fim de definir se a sentença está convenientemente fundamentada, é o fato de as razões e os argumentos manejados pelo juiz serem juridicamente sustentáveis, ainda que, como dissemos, estejam, eventualmente, em dissonância com a orientação em voga na doutrina e jurisprudência. Afinal, a História do pensamento humano está repleta de opiniões heterodoxas que, tempos depois, se tornaram prevalecentes, seja pela excelência dos argumentos em que se basearam, seja por motivos de ordem política e o mais' (in A sentença no processo do trabalho, 4. Ed., São Paulo: LTr, 2010, p. 315) .
5.16.	Destarte, observa-se que os juízes são independentes e somente se submetem à lei e às disposições com caráter normativo, e não à jurisprudência. Sobre o tema, traz-se à colação a doutrina de Jorge Luiz Souto Maior e Valdete Souto Severo:
' (...) o juiz tem o dever de se rebelar, de reagir, de não ceder, de reafirmar a sua independência, pois é isto que a humanidade, que debruçou sobre o direito toda a regulação das relações de poder, espera dele. Um juiz que, por conveniência, se curva ao entendimento de outros juízes, proferindo decisões contrárias à sua convicção jurídica; que, por comodidade, aplica uma lei que fere a Constituição ou algum preceito dos direitos humanos ou direitos fundamentais; que, por receio de qualquer natureza ou medo, acaba cumprindo uma 'ordem' ilegal; ou que, meramente, se abstém de 'denunciar' as ameaças que sofra com relação à sua independência; que não exerce com liberdade e responsabilidade as suas atribuições, deixa de ser digno da função que exerce, perde, enfim, na essência, a designação de um autêntico magistrado e quem perde com isto é toda a sociedade' (in O Processo do Trabalho como instrumento do Direito do Trabalho e as ideias fora de lugar do Novo CPC. São Paulo: LTr, 2015, p. 107-108) 
5.17.	De fato, a democracia se faz com respeito à diferença e com divergências. Assim, continua Fábio Konder Comparato:
'A independência funcional da magistratura, assim entendida, é uma garantia institucional do regime democrático. O conceito institucional foi elaborado pela doutrina publicista alemã à época da República de Weimar, para designar as fontes de organização dos Poderes Públicos, cuja função é assegurar o respeito aos direitos subjetivos fundamentais, declarados na Constituição' (grifos acrescidos) (apud Jorge Luiz Souto Maior e Valdete Souto Severo, in O Processo do Trabalho como instrumento do Direito do Trabalho e as ideias fora de lugar do Novo CPC. São Paulo: LTr, 2015, p. 114) .
5.18.	Assim, não há como acolher as justificativas do recorrente para o descumprimento da determinação constante do subitem 9.4.2 do Acórdão 5398/2012-TCU-Segunda Câmara (in verbis) :
'9.4.2. faça cessar os pagamentos relativos ao ato considerado ilegal, sob pena de responsabilidade solidária da autoridade administrativa omissa, ante o disposto nos arts. 71, inciso IX, da Constituição Federal, e art. 262, caput, do Regimento Interno deste Tribunal;'
5.19.	Não se pode relegar ao oblívio as seguintes ponderações filosóficas de Jorge Luiz Souto Maior e Valdete Souto Severo, os quais, baseando-se nas lições de Kant, Hegel, Rawls e Habermas, assim pontuam:
'O sujeito de direitos é o indivíduo que, estando sozinho no mundo (sem o apoio das forças míticas e dos dogmas medievais) , é responsável por sua própria sorte. Por isso, autores comprometidos com tal racionalidade referem que o homem, exercendo sua liberdade, deve assumir deveres relacionados aos seus pares, que a moralidade do indivíduo consiste em que ele cumpra os deveres de sua posição social, que a responsabilidade perante os pares e as gerações futuras deve ser o limitador da liberdade individual ou que o direito de liberdade corresponde à responsabilidade, ao cumprimento de determinados deveres. Então, mesmo (ou principalmente) sob a perspectiva liberal, aos direitos correspondem deveres exigíveis pelo Estado e sujeitos a sanções por descumprimento' (grifos acrescidos) (in O Processo do Trabalho como Instrumento do Direito do Trabalho e as Ideias Fora de Lugar do Novo CPC. São Paulo: LTr, 2015, p. 49) 
5.20.	Destarte, o recorrente, ao descumprir à determinação do TCU, sujeitou-se à multa aplicada pelos seus pares de controle externo da Administração Pública Federal. 
5.21.	Nesse sentir, propõe-se a rejeição do argumento apresentado pelo recorrente.
6. Do valor da multa
6.1.	O recorrente aduz que o valor da multa que lhe foi aplicado é excessivo, com base nos seguintes argumentos:
6.2.	Caso seja mantida a aplicação da multa, o montante fixado se afigura excessivo diante da pequena participação do recorrente, que apenas seguiu os procedimentos propostos pelas áreas que detinham o conhecimento específico.
Análise:
6.3.	Acerca da proporcionalidade da multa aplicada, registra-se que o valor estipulado na decisão recorrida, de R$ 5.000,00, está em conformidade com as diretrizes normativas que tratam da questão. Com efeito, a Portaria-TCU 44/2019, de 16/1/2019, fixou o valor máximo da multa em R$ 62.237,56 e o art. 268, incisos IV e VII, do Regimento Interno do TCU, estipula que o valor da multa para casos de descumprimento de determinações e diligências deve estar compreendido entre 5% e 50% do referido valor máximo.
6.4.	Destarte, devem ser rejeitadas as alegações apresentadas pelo recorrente.
CONCLUSÃO
7.	Diante do exposto, conclui-se que:
	a) o recorrente não logrou justificar a razão do descumprimento de deliberação do TCU;
	b) a multa aplicada ao recorrente não foi desproporcional.
7.1.	Assim, opina-se pela negativa de provimento do presente recurso.
PROPOSTA DE ENCAMINHAMENTO
8.	Diante do exposto, com base no art. 48 da Lei n. 8.443/92, submete-se o presente processo à consideração superior, propondo a adoção das seguintes medidas:
	a) conhecer do pedido de reexame e, no mérito, negar-lhe provimento;
	b) cientificar o recorrente e os demais interessados do acórdão que vier a ser prolatado, ressaltando-se que o relatório e o voto que o acompanharem podem ser consultados no endereço www.tcu.gov.br/acordaos, no dia seguinte ao de sua oficialização."
É o relatório.

não há.

Procurador Rodrigo Medeiros de Lima.

PEDIDO DE REEXAME. APOSENTADORIA. DESCUMPRIMENTO INJUSTIFICADO DE DETERMINAÇÃO DESTE TRIBUNAL. APLICAÇÃO DE MULTA. ARGUMENTOS INCAPAZES DE ALTERAR O ACÓRDÃO RECORRIDO. NEGATIVA DE PROVIMENTO.

APOSENTADORIA (APOS)

Secretaria de Recursos (Serur).

Preenchidos os requisitos de admissibilidade do art. 48 da Lei 8.443/1992, conheço do pedido de reexame interposto por Carlos Roberto Oliveira da Silva, ex-diretor da Secretaria de Gestão de Pessoas do Tribunal Regional do Trabalho da 1ª Região/RJ - TRT-1, contra o Acórdão 7753/2019-TCU-Segunda Câmara. 
2.	A deliberação recorrida imputou multa ao recorrente em razão do descumprimento da determinação do TCU constante no subitem 9.4.2 do Acórdão 5398/2012-TCU-Segunda Câmara (relator ministro-substituto André Luís de Carvalho) .
3.	O decisum julgou ilegal o ato de alteração de aposentadoria de Celina Gomes de Figueiredo, ex-servidora do TRT-1, que incluiu a parcela "opção" em seus proventos, em razão de a interessada não ter preenchido, até 18/1/1995, os pressupostos temporais do art. 193 da Lei 8.112/1990 (exercício de função comissionada por cinco anos consecutivos ou dez interpolados) e tampouco haver se enquadrado na ressalva prevista no subitem 9.3.2 do Acórdão 2076/2005-TCU-Plenário, uma vez que o ato de aposentação não foi publicado na imprensa oficial até 25/10/2001.
4.	Devidamente notificada do Acórdão 5398/2012-TCU-Segunda Câmara, a unidade jurisdicionada providenciou a emissão de novo ato de alteração, entretanto o ato foi novamente emitido com a vantagem "opção", sendo, portanto, irregular.
5.	Chamado em audiência, o então diretor da Secretaria de Gestão de Pessoas do TRT-1 não logrou êxito em justificar o não cumprimento da deliberação deste Tribunal, de modo que foi multado pelo Acórdão 7753/2019-TCU-Segunda Câmara em R$ 5.000,00.
6.	Em síntese, o recorrente apresentou os seguintes argumentos recursais:
	(i) não era do conhecimento do TCU que a inclusão da parcela "opção" nos proventos da aposentadoria em tela ocorreu, efetivamente, em 1/7/1998, em conformidade com a Decisão 481/1997-Plenário;
	(ii) a publicação na imprensa oficial ocorreu em 27/6/2008, mas se refere à formulação do direito reconhecido e pago desde 1998, antes do termo final fixado pelo Acórdão 2076/2005-TCU-Plenário;
	(iii) o TCU firmou entendimento de que a formalização tardia não prejudica o direito ao recebimento da parcela "opção", que ocorre "não a partir da publicação de cada ato, mas a partir da situação funcional de fato constante da folha de pagamento de cada inativo, pois dessa forma reconhece-se que o que houve foi uma falha burocrática, que resultou na demora da publicação dos atos de alteração pela unidade jurisdicionada de origem" (Acórdão 2696/2008-TCU-Plenário) . Nesse mesmo sentido foi o Acórdão 3120/2010-TCU-Segunda Câmara;
	(iv) sua atuação pautou-se pelo cumprimento dos entendimentos do TCU após se cercar dos cuidados possíveis e utilizar os meios disponíveis, seguindo pareceres da unidade de gestão de pessoal do TRT-1, além de orientações do controle interno e da Secretaria de Fiscalização de Pessoal desta Corte;
	(v) estava apenas há três meses na área de gestão de pessoas, o que tornava difícil a detecção de eventual irregularidade na manutenção do pagamento;
	(vi) o montante da multa se afigura excessivo.
7.	As contestações recursais em nada infirmam a deliberação recorrida. Sob os fundamentos registrados pela Secretaria de Recursos - Serur e transcritos no relatório, deve ser negado provimento ao pedido de reexame.
8.	Cabe destacar que a publicação de ato administrativo de aposentadoria é requisito indispensável ao seu aperfeiçoamento, sem o qual a aposentação e suas alterações sequer completam o ciclo de existência.
9.	Ademais, no que tange à incidência da Decisão 481/1997-Plenário ao presente caso, ressalta-se que o referido argumento já foi rejeitado pela Sefip, conforme constou no relatório que precedeu o Acórdão 1293/2019-TCU-Segunda Câmara (peça 9) :
"15.	Consoante informações do Gestor de Pessoal, verifica-se que a Unidade Jurisdicionada editou novamente o ato de alteração em destaque, visando regularizar situação já consumada nos proventos da interessada, qual seja, inserção nos proventos da vantagem de opção, com base na Decisão 481/1997 - TCU - Plenário (relator ministro Paulo Affonso Martins de Oliveira) , a partir de 1º/1/1997, e que apenas deixou de ser editado o ato administrativo de alteração de aposentadoria à época própria.
16.	Esta Unidade Técnica entende que o ato em destaque não merece prosperar, uma vez que a utilização do entendimento exposto na Decisão 481/1997 - TCU - Plenário somente valeria para os atos já expedidos e publicados no órgão de imprensa oficial até a data máxima de 25/10/2001, o que não foi o caso concreto, que teve sua publicação no dia 27/6/2008. Isso é o que estabelece o subitem 9.3.2 do Acórdão 2076/2005-TCU-Plenário.
17.	Vale esclarecer que a permissão do subitem 9.3.2 do Acórdão 2076/2005-TCU-Plenário ocorreu apenas em face dos princípios da segurança jurídica, da boa-fé e da isonomia, em face da mudança de entendimento deste Tribunal. Assim, entende-se que não há que se falar nos princípios supramencionados sem suporte de um ato administrativo editado à época própria que concedeu a vantagem de opção para a interessada." (grifos acrescidos) 
10.	O fato de o recorrente estar há três meses no cargo não justifica o descumprimento em comento. Na qualidade de diretor da Secretaria de Gestão de Pessoas do TRT-1, ele era o responsável por assegurar o cumprimento da decisão deste Tribunal.
11.	Por fim, informo que o valor da multa de R$ 5.000,00 está dentro dos parâmetros normativos. A Portaria TCU 44/2019 fixou o valor máximo da multa em R$ 62.237,56, e o art. 268, incisos IV e VII, do Regimento Interno estipula que, no caso do descumprimento de determinações e diligências, o valor deve estar compreendido entre 5% e 50% do referido valor máximo. No caso em apreço, a penalidade foi fixada em 8% desse patamar, estando, portanto, mais próxima do percentual mínimo.
	Ante o exposto, associo-me à unidade técnica e ao Ministério Público junto ao TCU em suas conclusões pelo não provimento deste recurso e VOTO por que o Tribunal adote a deliberação que submeto a este Colegiado.
TCU, Sala das Sessões Ministro Luciano Brandão Alves de Souza, em 23 de abril de 2020.
ANA ARRAES 
Relatora